【裁判字號】    89,訴,782
【裁判日期】    900301
【裁判案由】    清償借款
【裁判全文】
臺灣士林地方法院民事判決  八十九年度訴字第七八二號
    原      告  甲○○
    被      告  松杰貿易有限公司
                            設台北市大同區○○○路○段一八三號十樓Ａ室
    法定代理人  己○○      住台北市北投區○○○路○段一四二巷二之一號二樓
                丙○○      住台北市北投區○○○路○段一四二巷二之一號五樓
                戊○○      住台北市北投區○○○路○段一四二巷二之一號二樓
                丁○○      住.
    被      告  乙○○      住台北市○○區○○路二段二四三號三樓
                庚○○      住台北市北投區○○○路○段一四二巷八號二樓
右當事人間清償借款事件，本院判決如左：
    主    文
被告松杰貿易有限公司、乙○○應連帶給付原告新臺幣貳佰陸拾肆萬肆仟伍佰玖拾貳
元，及其中新臺幣貳佰肆拾柒萬捌仟柒佰伍拾元自民國八十九年二月二十五日起至清
償日止，按年息百分之二十計算之利息；及自民國八十九年三月二十六日起至清償日
止，按年息百分之二十計算之違約金。
原告其餘之訴駁回。
訴訟費用由被告松杰貿易有限公司、乙○○連帶負擔百分之九十九，餘由原告負擔。
本判決原告勝訴部分於原告以新臺幣捌拾捌萬元為被告松杰貿易有限公司、乙○○供
擔保後，得假執行。
原告其餘假執行之聲請駁回。
    事    實
壹、原告方面：
一、聲明：
（一）被告等連帶給付原告新台幣（以下同）二百六十四萬四千五百九十二元，及其
      中二百四十七萬八千七百五十元自民國八十九年二月二十五日起至清償日止，
      按年息百分之二十計算之利息，暨自民國八十九二月二十五日起至清償日止，
      按每百元加日息三分計算之逾期違約金。
（二）願供擔保，請准予宣告假執行。
二、陳述：
（一）緣被告松杰貿易有限公司，於民國八十八年一月起向原告借款，共積欠原告二
      百四十七萬八千七百五十元，約定如期償還時，則其所應支付之利息為八萬四
      千元，共計應償還本息為二百五十六萬二千五百七十元，並由松杰貿易有限公
      司之負責人即被告劉松男及庚○○、乙○○、郭啟東等四人背書擔保借款之清
      償；豈料約定之清償期日屆至後，上開證物一之支票竟一一遭受退票，而未受
      償還，此有退票理由單可證。
（二）其後被告松杰貿易有限公司又於八十九年二月二十五日藉辭向原告請求延緩（
      此時被告已積欠八萬一千八百四十二元之利息未付，共計本息為二百六十四萬
      四千五百九十二元），並開具二百六十四萬四千五百九十二元之本票乙紙；即
      票號：ＣＨ四七六六一一、到期日：八十九年三月二十五日；票載金額：二百
      六十四萬四千五百九十二元、發票人：松杰貿易有限公司、發票日：八十九年
      二月二十五日、票上並載明「本票免除作成拒絕證書」，及同由被告松杰貿易
      有限公司之負責人即被告劉松男及庚○○、乙○○、郭啟東等四人背書擔保。
      豈料八十九年三月二十五日清償期日屆滿之當日，原告執憑上揭證物三之本票
      提向被告等為付款之提示，竟又未獲付款，迭經催討，被告等竟又再度藉詞拖
      延。按被告劉松男、庚○○、乙○○、郭啟東等四人均係被告松杰貿易有限公
      司之共同擔保人，依法被告等自應負連帶給付責任，並應依證三本票所載之約
      定連帶給付其中之二百四十七萬八千七百五十元自八十九年二月二十五日（即
      發票日）起至清償日止，按年息百分之二十計算之利息，暨自民國八十九二月
      二十五日起至清償日止，按每百元加日息三分計算之逾期違約金。
（三）庚○○的印章是新竹榮鉅工業有限公司股東印鑑章，而且當時劉松男表示有得
      到庚○○的同意，有授權給劉松男。
（四）緣被告己○○於八十九年十二月二十二日當庭證稱：「劉松男從來沒有向原告
      借錢」，根本不實在，業經原告當庭反駁在案，並提出資金往來證明：
  １．其中新台幣二百萬元，於八十八年一月二十七日由原告之妻自臺灣土地銀行電
      匯劉松男所有之松杰貿易有限公司中國信託銀行中山分行。
  ２．其中五十萬元，因原告僅榮鉅工業有限公司之信託登記名義人，而榮鉅工業有
      限公司八十三年度、八十四年度之房屋稅款（四萬二千六百七十六元、一十萬
      八百九十六元）係由原告代繳，但劉松男、庚○○、乙○○、郭啟東等合夥人
      未支付原告代繳費用一十四萬三千五百七十二元，故自八十五年度起榮鉅工業
      有限公司之房屋稅款即未繳納，後因榮鉅工業有限公司欠繳房屋稅款遭臺灣新
      竹地方法院財務法庭執行通知執行在即，故劉松男於八十八年一月二日為繳付
      榮鉅工業有限公司欠繳房屋稅費用（八十五年度、八十六年度、八十七年度共
      計三十三萬四千七百一十三元）及清償原告代繳費用，及日後房屋稅款繳納，
      向陳報人借款五十萬元，並委託原告將借款直接就「應繳」（即八十八年度起
      ）及「欠繳」房屋稅款（包括清償原告代繳費用一十四萬三千五百七十二元）
      向新竹市稅捐稽徵處繳納，此有劉松男交付原告之委託書及劉松男為擔保借款
      之五十萬元而開立支票乙紙可資為證，而八十八年度（八萬六千五百三十元）
      及八十九年度（八萬四千九百一十七元）應繳之房屋稅款原告已繳納，故共計
      就榮鉅工業有限公司之房屋稅款、劉松男、庚○○等合夥人已向原告已向原告
      陳報人借款五十六萬四千八百一十五元。
三、證據：提出支票及退票理由單、債務積欠金額核算表、本票、臺北市政府建設局
    函、松杰貿易有限公司變更登記表、戶籍謄本、法律座談會資料、司法院研究意
    見、電匯申請書、存證信函二紙、八十三年度、八十四年度、八十八年度、八十
    九年度房屋稅繳款書、臺灣新竹地方法院財務法庭執行通知書及代繳房屋稅款支
    票、委託書、支票等件。
貳、被告庚○○方面：
一、聲明：駁回原告之訴及其假執行之聲請。
二、陳述：我沒有背書。印章不是我蓋的，簽名也不是我簽的。我只是掛個股東在榮
          鉅工業有限公司，當初是劉松男邀我加入，把我的身分證拿去沒有要我股
          金，我不知道已經入股了，我只有拿身分證給他，沒有拿印章給他，我也
          沒有說要他幫我刻印章，我不認識甲○○。我沒有刻這個印章，我也沒有
          這個章，是公司自己刻的，我沒有授權劉松男幫我背書。
、被告乙○○方面：
一、聲明：認諾原告之請求。
二、陳述：我有背書，我對於金額及利息都沒有意見。我們是合建房子，劉松男叫我
          們作保證，我就同意了。我自己有蓋章，但不知道其他的章是誰蓋的章。
肆、被告松杰貿易有限公司法定代理人己○○、戊○○方面：
一、聲明：駁回原告之訴及其假執行之聲請。
二、陳述：因為是劉松男生前的債務，公司也已經倒閉，劉松男所有的繼承人全部都
          拋棄繼承了。松杰貿易有限公司沒有解散登記，但是已經停止營業了。劉
          松男所有的財產，全部都被法院強制執行當中。我雖然是公司的股東，但
          是我不知道有沒有借錢，都是由劉松男借的，我不知道背書的印章是不是
          真的。
伍、被告松杰貿易有限公司法定代理人丁○○、丙○○未於言詞辯論期日到場，亦未
    提出書狀作何聲明或陳述。
陸、本院依職權函請台北市建設局提供被告松杰貿易有限公司的變更登記事項卡、經
    濟部中部辦公室提供榮鉅工業有限公司的變更登記事項卡。
    理    由
壹、程序部分：
一、本件被告均未於最後言詞辯論期日到場，核無民事訴訟法第三百八十六條各款所
    列情形，爰依原告之聲請，由其一造辯論而為判決。
二、被告松杰貿易有限公司之法定代理人劉松男已經於起訴後之八十九年七月二十七
    日死亡，有除戶戶籍謄本附卷可稽；其死亡後因繼承人均拋棄繼承而無人繼承，
    亦經本院依職權調閱本院八十九年度繼字第四０二號拋棄繼承卷宗在卷足查。被
    告松杰貿易有限公司之股東原有劉松男、己○○、丙○○、戊○○、丁○○五人
    ，今股東亦即唯一之董事劉松男於訴訟程序中死亡，其出資額復無人繼承，則被
    告松杰貿易有限公司之經變動而不足公司法第九十八條第一項所規定之法定最低
    人數五人，依公司法第一百十三條準用同法第七十一條第一項第四款規定，公司
    即應解散並進行清算。而公司法、公司章程就清算人既無特別規定，股東會議復
    未另行選任清算人，自應以其餘股東己○○、丙○○、戊○○、丁○○四人為清
    算人，而為本件承受訴訟之法定代理人，合先敘明。
三、按：「訴狀送達後，原告不得將原訴變更或追加他訴，但有下列各款情形之一者
    ，不在此限：二、請求之基礎事實同一者。」民事訴訟法第二百五十五第一項著
    有明文。本件起訴主張返還借款，嗣於九十年二月九日言詞辯論期日追加票款請
    求權，經核其請求之基礎事實係屬同一，其追加自應准許。
四、再按：「訴訟標的對於共同訴訟之各人，必須合一確定者，適用左列各款之規定
    ：一、共同訴訟人中一人之行為，有利益於共同訴訟人者，其效力及於全體；不
    利益者，對於全體不生效力。」民事訴訟法第五十六條第一項第一款著有明文。
    而連帶債務，債之主體雖有多數，而其債務則為同一，且民法第二百七十五條亦
    規定，連帶債務中之一人非基於個人關係所獲得之有利益之確定判決，得對他債
    務人發生效力，在具有此項法定原因下，其訴訟標的對於共同訴訟之各人，應認
    有合一確定之情形。本件被告乙○○雖就訴訟標的的法律關係逕行認諾，惟其認
    諾為不利益於他共同訴訟人之行為，依民事訴訟法第五十六條第一項第一款之規
    定，對於共同訴訟人全體自不生效力。
貳、得心證之理由：
一、原告主張被告松杰貿易有限公司向其借款二百四十七萬八千七百五十元，並開立
    發票日分別為八十八年十月十七日、八十八年十一月十七日、八十九年一月二十
    五日、八十八年十一月二十五日、八十八年十二月二十五日，面額分別為二十二
    萬八千三百七十五元、二十五萬元、二百萬元、四萬二千元、四萬二千元之支票
    資為清償，前開支票其中八萬一千八百四十二元為如期清償時應給付之利息，惟
    被告松杰貿易有限公司斯時之法定代理人劉松男於八十九年二月二十五日向原告
    請求延期清償，並以被告松杰貿易有限公司為發票人，開具面額二百六十四萬四
    千五百九十二元，票號ＣＨ四七六六一一、到期日八十九年三月二十五日之本票
    乙紙，充作清償一節，業據提出支票及退票理由單、本票、電匯申請書、存證信
    函、房屋稅繳款書、臺灣新竹地方法院財務法庭執行通知書、代繳房屋稅款支票
    、委託書等件為證，被告乙○○對此亦不否認，陳稱：「我對於金額及利息都沒
    有意見，我們是合建房子，劉松男叫我作保證，我就同意了，我自己有蓋章：：
    ：」等語（本院八十九年八月十一日言詞辯論筆錄）；被告庚○○則僅就其是否
    於支票及本票背書一節有所爭執，對於松杰貿易有限公司曾向原告借款並開立支
    票、本票以資償還之情亦未爭執；被告松杰貿易有限公司法定代理人己○○即股
    東之一亦到庭供陳：「我雖然是公司的股東，但是我不知道有沒有借錢，都是劉
    松男借的」等語，堪信原告此部分之主張為真實。
二、原告主張被告乙○○於支票及本票上背書，應負連帶清償責任一節，復為被告乙○○所不爭執，亦可採信。
三、原告另主張被告庚○○亦為支票及本票背書人之情，則為被告庚○○所否認，辯
    稱：「我沒有背書，印章不是我蓋的，簽名也不是我簽的：：：我沒有刻這個印
    章，我也沒有這個章，是公司自己刻的，我沒有授權劉松男幫我背書：：：」等
    語（本院八十九年八月十一日、十二月二十二日言詞辯論筆錄）。原告雖提出訴
    外人榮鉅工業有限公司變更登記事項卡，主張被告庚○○為該公司股東，且所留
    股東印鑑章與本票及支票上背書章相符，而認被告庚○○確為本票及支票背書人
    ，惟亦自承：「當時劉松男表示有得到庚○○的同意授權給劉松男」等語（八十
    九年十月四日言詞辯論筆錄），足認庚○○之背書行為確由劉松男所為，而非其
    本人為之，原告復無法舉證證明劉松男為該背書行為時已得被告庚○○之授權，
    尚難遽認被告庚○○為背書人，而應負票據責任。
四、按消費借貸契約，借用人應於約定期限內，返還與借用物種類、品質、數量相同
    之物，民法第四百七十八條前段著有明文；又按匯票付款人於承兌後，應負付款
    之責；本票發票人所負責任，與匯票承兌人同；支票發票人應照支票文義擔保支
    票之支付；又支票及本票背書人，準用票據法第二十九條關於發票人應照票據文
    義擔保承兌及付款之規定，票據法第五十二條、第一百二十一條、第一百二十六
    條、第一百二十四條及第一百四十四條準用第三十九條著有明文。又發票人、承
    兌人、背書人及其它票據債務人，對於執票人連帶負責，亦為票據法第九十六條
    所明定。從而，除原告無法舉證被告庚○○為票據背書人，就該部分之請求不應
    准許外，被告松杰貿易有限公司、乙○○自應就該借款及票款負連帶清償責任。
五、按約定利率超過週年百分之二十者，債權人對於超過部分利息，無請求權；又按
    遲延之債務，以支付金錢為標的者，債權人得請求依法定利率計算之遲延利息，
    但約定利率較高者，仍從其約定利率，民法第二百零五條、第二百三十三條定有
    明文。系爭本票上記載利息計算方式為按每百元日息六分計算，已逾週年利率百
    分之二十，其借款利息及遲延利息自應依年息百分之二十計算；又系爭本票發票
    日即借款日為八十九年二月二十五日，本票到期日即借款清償日為八十九年三月
    二十五日，從而原告主張就本金二百四十七萬八千七百五十元部分，請求被告松
    杰貿易有限公司、乙○○於前開借款期間即八十九年二月二十五日起至同年三月
    二十五日止，依年息百分之二十負擔借款利息；並自清償日翌日即八十九年三月
    二十六日起至清償日止，依年息百分之二十負擔遲延利息，洵為可採。
六、又按當事人得約定債務人不履行債務時，應支付違約金；約定之違約金過高者，
    法院得減至相當之數額，民法第二百五十條第一項、第二百五十二條分別定有明
    文。系爭本票載有「逾期違約金另按每百元加日息三分計付」之約定事項，被告
    於應為清償之八十九年三月二十五日仍未清償，原告依前開約定請求被告松杰貿
    易有限公司、乙○○連帶給付自期限屆滿翌日即八十九年三月二十六日起至清償
    日止之違約金，自屬有理。惟經本院審酌兩造債之發生原因、被告違約之情節、
    當前社會經濟狀況及被告若能如期履行債務，原告可得享受之一切利益為酌定之
    標準，認原告請求被告依每百元加日息三分給付違約金，顯屬過高，應予核減為
    依年息百分之二十計算違約金為適當。逾此部分之請求，則無理由。
七、從而，原告起訴請求被告松杰貿易有限公司、乙○○連帶給付二百六十四萬四千
    五百九十二元，及其中二百四十七萬八千七百五十元自八十九年二月二十五日起
    至清償日止，按年息百分之二十計算之利息，及自八十九年三月二十六日起至清
    償日止，另按年息百分之二十計算之違約金，為有理由，應予准許；至逾此範圍
    之請求，則為無據，應予駁回。
八、原告陳明願供擔保，聲請宣告假執行，經核其勝訴部分爰無不合，茲酌定相當擔
    保金額予以准許。
九、據上論結，原告之訴為一部有理由，一部理由，依民事訴訟法第三百八十五條第
    一項前段、第八十五條第二項、第七十九條但書、第三百九十條第二項，判決如
    主文。
中      華      民      國    九十      年      三      月      一      日
                                    臺灣士林地方法院民事第一庭
~B法      官  王怡雯
右為正本係照原本作成
如對本判決上訴須於判決送達後廿日內向本院提出上訴狀
中      華      民      國    九十      年      一      月      十      日
~B法院書記官  丁梅芬


司法院資訊處製作；財團法人民間司法改革基金會備份。
